臺灣臺中地方法院刑事判決　　　　　　　　　　　　八十八年度自字第一二六號
　　自　訴　人　甲○○
　　自訴代理人　洪明儒律師
　　　　　　　　陳芝荃律師
　　被　　　告　乙○○
　　選任辯護人　張家琦律師
　　　　　　　　陳光龍律師
　　　　　　　　林鳳秋律師
右列被告因業務過失傷害案件，經自訴人提起自訴，本院判決如左
    主  文
乙○○從事業務之人，因業務上之過失傷害人，處有期徒刑陸月，如易科罰金，以參
佰元折算壹日。
    事  實
一、乙○○係臺中市私立中山大學附設孫中山先生紀念醫院（原私立中山醫學院附設
    孫中山先生紀念醫院，以下簡稱中山醫院）之醫師，為從事醫療業務之人。緣甲○○於民國八十八年五月十三日十八時許因車禍造成左前臂及右腿痛、麻，經送
    往中山醫院急診並作初步處理後住院，即由乙○○主治並為甲○○實施右股骨開
    放性復位及鋼釘內固定術，左橈、尺骨開放性復位及鋼板螺釘內固定術治療。乙○○應注意手術後之同年月十五日二時許，甲○○左手已發生腫、脹、痛及無法
    入睡等早期腔室症候群症狀，嗣於同日十四時二十分，甲○○之左手腫、脹、痛
    更為嚴重，且已開始發生神經缺血所造成之麻木現象，雖經中山醫院和南忠指示
    拆開甲○○左手傷口全部縫線後，惟其症狀不僅未見改善，更於同年月十八日七
    時，甲○○之左手已嚴重到因運動神經缺血多時而造成無感覺、無法活動之完全
    癱瘓現象，且依乙○○之專業學識及當時客觀環境，又無不能注意之情事，竟仍
    疏於注意，遲未為甲○○之左前臂及左掌進行必須之肌膜切開術，以適當減壓，
    致造成甲○○左前臂肌肉廣泛壞死之傷害。嗣甲○○於同年月二十四日自動出院
    ，並轉至澄清醫院繼續治療，於同年月二十六日由澄清醫院醫師丙○○○○施行
    左前臂擴創術後，始發現上情。
二、案經甲○○提起自訴。
        理  由
一、訊據被告乙○○固直承係中山醫院醫師，自訴人甲○○於八十八年五月十三日，
    因車禍受傷被送至中山醫院急診後，由伊負責主治，並為自訴人實施右股骨開放
    性復位及鋼釘內固定術，左橈、尺骨開放性復位及鋼板螺釘內固定術治療，自訴
    人於手術後之同年月十五日二時許，自訴人左手已發生腫、脹、痛等現象，嗣於
    同日十四時二十分，更出現麻木現象，經和南忠醫師指示拆開自訴人左手傷口之
    縫線，伊並未為自訴人實施為治療腔室症候群所為之肌膜切開術等情不諱，核與
    自訴人指訴情節相符，並有本院依職權調取之中山醫院病歷、澄清醫院病歷各一
    份、中山醫及澄清醫院院Ｘ光片各六張、臺北長庚紀念醫院Ｘ光片二張（自訴人
    嗣於八十八年七月二十四日至臺北長庚紀念醫院接受游離股薄肌皮瓣移植至左前
    臂總伸指肌及伸指長肌、屈指長肌攣縮切開術）在卷可稽。雖被告矢口否認有何
    業務過失傷害犯行，辯稱：(1)伊在自訴人到院開刀時，即已將其肌膜切開了，且
    自訴人左手發生腫脹現象時，已將傷口縫線拆開，即可達減壓之目的，因自訴人
    並未發生腔室症候群，所以沒有再作肌膜切開術。(2)無法肯定自訴人左前臂肌肉
    壞死之原因，曾懷疑自訴人是否發生腔室症候群，但是自訴人的脈搏、末梢循環
    都正常，所以認為自訴人應是創傷症候群，且伊就自訴人是否有發生細菌感染之
    現象，有作檢查，且施以抗生素注射，並作細菌培養。(3)原本伊決定於五月十九
    日為自訴人作擴創術，是要檢查自訴人之肌肉有無壞死現象，嗣後因無明顯肌肉
    壞死現象，且自訴人到院開刀當時有休克現象，如果繼續施作的話，可能會引起
    敗血症產生生命危險。(4)行政院衛生署醫事審議委員會於鑑定時並未詢問伊意見
    云云。被告之選任辯護人陳光龍律師之辯護意旨另以：(1)腔室症候群有五個症狀
    ：痛、蒼白、感覺倒錯、麻痺、無脈搏，自訴人在被告醫療過程中，係感覺腫脹
    、麻木，並無蒼白、感覺倒錯、無脈搏之情形，所以並非腔室症候群，應係外傷
    性神經受傷，所以會診神經內科陳秋媚、林奕夫醫師，而陳秋媚醫師於五月十八
    日下午三時四十分表示因自訴人左手腫脹，無法作肌電圖，尚需觀察一段時間；
    林奕夫醫師於五月十九日亦表示自訴人左手傷口是開放的，且左手是溫暖的，顯
    示自訴人末梢循環系統並未遭受破壞；另於五月十九日會診復健科張時中醫師，
    張時中表示左手肌肉並未壞死，可以為自訴人作復健治療，足證被告處置過程並
    無違誤。(2)依丙○○○○於本院八十九年十二月二十二日訊問時之證詞，足認被
    告已為自訴人作肌膜切開術；另依證人錢樂禮醫師及張時中醫師之證言，自訴人
    傷勢除腔室症候群外，尚有其他可能，而證人丙○○○○於調查時自訴人有可能
    因車禍受傷撞擊導致支配其餘手指的神經有發麻情形，是被告認為自訴人左手麻
    木之情形，是因車禍撞擊神經所引起，非全然無由；且自訴人壞死之肌肉，並未
    送病理檢查，而證人丙○○○○亦非病理方面專家，其判斷自有錯誤之可能；另
    被告之選任辯護人張家琦律師則以：(1)病理檢查較一般肉眼觀察準確，證人丙○○○○既非病理專家，其證述應由當時狀況判斷等語，顯係「個人意見」及「推
    測之詞」，依法不得作為證據，而自訴人之傷口，有流膿現象，所以不能排除細
    菌感染之可能。(2)原預定施行之擴創術，嗣後取消之原因係自訴人左上肢並無明
    顯組織壞死之現象，且有細菌感染現象，所以宜先行給予藥物控制，此由自訴人
    於五月二十四日轉診至澄清醫院後，至同年月二十六日始進行擴創手術等情，可
    知被告不立刻實施擴創術之決定，應為合理正確之判斷。(3)林奕夫醫師於病歷上
    只有記載建議減壓，並非鑑定書所載有建議作施行減壓手術，行政院衛生署醫事
    審議委員會鑑定書認為自訴人於五月十五日凌晨二時許，左手已出現早期腔室症
    候群之症狀，被告五月十八日會診神經內科，懷疑左上肢腔室症候群，建議施行
    左上肢減壓手術，但一直未進行必要之肌膜切開術，最後造成左前臂肌肉廣泛壞
    死、攣縮及癱瘓等嚴重併發症，顯有醫療疏失等語，與證人丙○○○○證述如果
    腔室症候群的話，應該要在六至八小時就要將肌肉切開，如果過這段時間，肌肉
    已壞死，並無馬上作擴創術之必要顯有不合。上開鑑定書僅從病歷字面記載以為
    推敲，對真實情形有所誤解，不得採認之依據。
二、本院查：
  （一）證人即自訴人於八十八年五月二十四日轉診至澄清醫院時為自訴人為初步處
        理之骨科醫師錢樂禮於本院九十年十二月十八日到院證述：自訴人到澄清醫
        院時，伊判斷自訴人左手之症狀，有可能是骨折造成神經受傷及細菌感染，
        或是腔室症候群，但是依當時自訴人左手之外觀來看，不太可能是細菌感染
        所致，而神經斷裂之情形亦與腔室症候群之症狀有所不同，如是神經斷裂，
        會立刻產生麻痺現象，依自訴人當時之狀況，應是發生腔室症候群之現象等
        語明確；另證人即於八十八年五月二十六日為自訴人實施擴創術之澄清醫院
        丙○○○○於本院九十年十二月二十四日調查時到庭結證稱：而自訴人到院
        時，伊即懷疑自訴人左手產生腔室症候群，因自訴人左手是麻的，活動能力
        不是很好，手的淺層感覺不好，且有一個約零點五公分的傷口，而腔室症候
        群亦會導致傷口無法癒合，當時自訴人的傷口有膿留出來，應是肌肉壞死所
        產生之現象，如果是細菌感染，其肌肉應該是潰爛的，但自訴人的肌肉並無
        潰爛之情形等語屬實。雖證人丙○○○○於同日亦證述：細菌感染亦有可能
        產生腫脹現象，惟依證人丙○○○○及錢樂禮醫師前揭證言，就自訴人之左
        手肌肉壞死之現象，亦均已確認是因腔室症候群所造成，而排除細菌感染所
        導致之可能性，選任辯護人認證人丙○○○○及錢樂禮醫師之證言未排除細
        菌感染之可能，容有誤會；且被告於八十八年五月十九日為自訴人作傷口細
        菌之培養，其檢驗結果為：「No anaerobic pathogen was isolated（即未
        發現厭氧菌）」等情，有中山醫院病歷所附細菌檢驗單一紙附卷可憑，是自
        訴人之傷口並無厭氧菌等情，已足認定，而至本院辯論終結止，被告復未提
        出任何證據以說明自訴人左手發生之腫脹、疼痛等情形係因細菌感染所造成
        之可能性，是選任辯護人之辯護意旨認自訴人肌肉壞死有可能是細菌感染所
        致等語，要無可採。雖證人丙○○○○於本院同日調查時，在選任辯護人以
        ：「我們認為不是所有的腔室症候群都會造成細菌感染，如果當時有作病理
        的檢查是否能（筆錄誤載為「仍」）區分是腔室症候群或是由細菌感染所造
        成之肌肉壞死？」等語詰問時，證稱：「我沒有辦法回答，因我不是病理方
        面的專家，依我看應由當（筆錄誤載為「都」）的狀況來判斷」等語，然證
        人丙○○○○雖無法就病理檢查是否能確認肌肉壞死發生之原因係細菌感染
        抑或腔室症候群問題作回答，惟此並不影響其於診療自訴人傷勢時所為之專
        業判斷。又按證人之證言，依內容可分為體驗之供述與意見之供述，前者係
        就親身體驗之客觀事實所為之供述，原則上具有證據能力；後者則供述其個
        人判斷某事項之意見，因一般證人對該事項未必具備專門知識經驗，與鑑定
        人或鑑定證人係本其專業而提供判斷意見之情形有別，其意見之判斷，自不
        免生個人主觀偏見與錯誤臆測之危險，刑事訴訟法乃於第一百六十條明定其
        不得作為證據，此即學理上所稱之意見法則（最高法院八十八年度臺上字第
        二一九六號判決意旨參照）。是刑事訴訟法第一百六十條所定證人之意見供
        述不得作為證據之證據法則，適用之對象應僅及於一般證人，而不包括鑑定
        證人至明。證人丙○○○○係親自為自訴人之左手實施擴創術以取出壞死肌
        肉之人，其前開證言，係本於先前其自訴人實施醫療行為，基於其專業之學
        識經驗而為之陳述，核屬「鑑定證人」，其基於為自訴人診治所經歷過之事
        實所為之推測或個人意見，乃以其實際經歷及專業醫學知識為依據，其可靠
        性極高，與一般證人之推測或個人意見之詞，自不得等同以觀，揆諸前揭最
        高法院判決意旨，自非刑事訴訟法第一百六十條無證據能力所規範之對象，
        本院自得將證人丙○○○○之證言採為證據。再者，自訴人左手麻木之情形
        ，茍係因車禍造成之神經斷裂所引起，應會在神經斷裂時即刻產生麻痺現象
        ，惟觀諸自訴人係於車禍受傷後之八十八年五月十五日十四時二十分許，始
        開始發生左手麻木之現象，是其麻木症狀發生之原因亦無可能是因車禍造成
        之神經斷裂所致至明。從而，自訴人左手肌肉壞死之原因，應是引發腔室症
        候群所致無疑。
  （二）又查，自訴人於被告治療過程中，即已陸續發生疼痛、腫脹、麻木等腔室症
    候群之症狀，有中山醫院前揭病歷在卷可查，被告亦於本院九十年十二月十
        日調查時供承：自訴人確實有出現腔室症候群之部分症狀等語，足認自訴人
        此部分指訴與事實相符。而被告於本院供稱：曾懷疑自訴人左手是發生腔室
        症候群，但因自訴人的脈搏、血液循環均正常，所以認為自訴人應是創傷症
        候群云云，被告之選任辯護人亦以自訴人之左手並未出現蒼白、感覺倒錯及
        無脈搏之現象等語為被告辯護。經查，依前揭中山醫院之病歷記載，自訴人
        在該醫院診療時，尚未出現觸摸不到脈搏，血液循環有不正常現象，核與證
        人丙○○○○於本院九十年十二月二十四日調查時到庭證述：自訴人到澄清
        醫院時，左手並無蒼白及無脈搏之情形等語相符。惟自訴人雖未出現腔室症
        候群五大症狀中之蒼白及無脈搏現象，然查被告、證人即中山醫院復健科醫
        師張時中於本院九十年十二月十日調查時分別供述及證稱：腔室症候群並非
        必然會出現觸摸不到脈搏、冰冷之現象等語甚明，證人丙○○○○更於本院
        同年月二十四日調查時證稱：蒼白及脈搏微弱之現象，是在腔室症候群極嚴
        重之情形下，方會產生等語，足徵是否發生腔室症候群，並不得以是否仍有
        脈搏作為判斷之標準甚明，從而被告辯稱因自訴人血液循環及脈搏均屬正常
        ，所以並非腔室症候群云云，顯係卸責之詞，無可憑採。
  （三）訊之被告對於其於診療之過程中，認為自訴人之左手並未發生腔室症候群，
        是以並未為自訴人施以治療腔室症候群之肌膜切開術等語不諱，證人丙○○○○於本院九十年十二月二十四日亦到庭證述：自訴人到澄清醫院時，左前
        臂只有一個零點五公分的傷口沒有癒合，如果先前有作肌膜切開的話，傷口
        會很大，依自訴人之情形來看，並非有將肌膜切開之情形等語，足證被告確
        實未為自訴人實施治療腔室症候群之肌膜切開術無疑。至被告辯稱：在自訴
        人到院開刀時，即已將自訴人之肌膜切開，後來發生腫脹情形時，再將縫線
        切開，即可達減壓之目的云云，經查，證人錢樂禮醫師於九十年十二月十八
        日到院證述：如果有將肌膜切開，有可能達到減壓的效果，但要由病患的症
        狀是否有改善來判斷是否達到減壓之效果，如果沒有改善，就要再進一步作
        肌膜切開術等語，足認被告即使在為自訴人實施左橈、尺骨開放性復位及鋼
        板螺釘內固定術治療時，有將自訴人之肌膜切開，嗣後亦將傷口縫線拆除，
        是否已達減壓之效果，仍須視自訴人腔室症候群之症狀有無改善而定。而自
        訴人於五月十五日拆開左手縫線後，在翌日即五月十六日七時，左手仍腫脹
        、痛及麻木，至同年月十八日三時，自訴人左手更嚴重到無感覺之情況等情
        ，有中山醫院前揭病歷在卷足考，益證自訴人腔室症候群之症狀，並未因開
        刀時所為之肌膜切開或五月十五日拆除縫線之舉，而獲得改善，反有更趨嚴
        重之勢，顯見無論是被告開刀時所為之肌膜切開或事後之拆除縫線，均未能
        達有效減壓之目的。被告於此情形下，仍遲未為自訴人實施必要之肌膜切開
        術，以挽救肌肉組織，致自訴人肌肉發生壞死現象，顯有過失。
  （四）另被告雖以自訴人於到院開刀時曾發生休克現象，如照原計劃繼續施以擴創
        術，可能會引起敗血症致生生命危險云云，以說明取消擴創術之原因；選任
        辯護人另以：自訴人至澄清醫院就診後亦未立即施作擴創術，足證被告當時
        未立即施作，為正確合理之判斷等語為被告辯護。惟查依被告之供述，其主
        觀上自始至終均不認為自訴人有發生腔室症候群，是其原擬進行擴創術之目
        的僅在確認自訴人受傷之程度及檢查自訴人肌肉有無壞死現象，亦非針對自
        訴人所發生之腔室症候群所為之治療。況腔室症候群之治療係須施以肌膜切
        開術，以即時減壓，避免腔室內壓力上升，導致肌肉、神經缺血傷害之狀況
        ，以挽救肌肉及神經組織（見臨床醫學八十九年十月第四十六卷第四期）；
        而實施擴創術，是在視查肌肉壞死情形並清除壞死肌肉，避免發燒傷口無法
        癒合及引發敗血症之可能乙節，業據證人丙○○○○於本院八十九年十二月
        二十二日、九十年十二月二十四日調查時證述在卷，且擴創術與肌膜切開術
        二者係不相同之事，亦為選任辯護人張家琦律師於九十一年一月二十二日之
        辯護意旨狀第十一頁所是認。是被告雖以恐引發敗血症以說明其取消擴創術
        之因，惟其當時既不認為自訴人有發生腔室症候群之情形，自不得執其取消
        擴創術之考量，以作為未為肌膜切開術之辯解。是被告前開辯解顯與其未施
        作肌膜切開術無關。另證人丙○○○○於本院同年月二十四日調查時證述：
        在發生腔室症候群後六至八小時，為了挽救肌肉，即應要將肌膜切開，超過
        這段時間肌肉已經開始壞死，就沒有馬上作擴創術之必要，自訴人來院時，
        即以詢問過發生症狀之時間，因已過六至八小時，所以無立即實施之必要等
        語，是證人丙○○○○未緊急為自訴人實施擴創術，既因被告未於六至八小
        時之黃金時間切開肌膜以挽救肌肉組織，已導致肌肉壞死之現象，從而亦無
        法以此作為認定被告醫療過程並無疏失之有利證據。
  （五）再查，被告以陳秋媚醫師於五月十八日十五時四十分會診時表示因自訴人左
        手腫脹，無法作肌電圖，尚須觀察一段時間；依林奕夫醫師於同年月十九日
        會診結果，自訴人之末梢循環系統並未遭受破壞；證人張時中醫師於同日會
        診時表示：自訴人左手肌肉並無壞死現象，可以為自訴人作復健治療，足認
        其處置並無違失云云。惟查：陳秋媚醫師會診之目的為評估左手手指之功能
        ，此觀諸中山醫院病歷所附會診紀錄上載明「For evaluation of L't hand
        finger function」至明；另證人張時中醫師於本院九十年十二月十日調查
        時到庭結證稱：當時會診之目的是看自訴人可否作復健等語，足證陳秋媚醫
        師與證人張時中醫師當時會診之目的，均非為判定自訴人左手發生腫脹、疼
     痛等症狀之成因而來會診，其會診意見，自無法作為有利於被告之認定。況
        證人張時中於同日並證陳：判斷是否是腔室症候群，屬被告之職權等語，與
        被告於本院同日調查時供承：決定是否作肌膜切開術係由伊決定等語，互核
        相符。是縱被告於決定是否作肌膜切開術時，陳秋媚醫師及證人張時中醫師
        可提供建議，惟被告既有實施與否之決定權，自亦不得據陳秋媚醫師或證人
        張時中之會診意見，以圖解免自身之過失責任。
  （六）經本院依職權將被告中山醫院、澄清醫院之病歷各一份、中山醫及澄清醫院
        院Ｘ光片各六張、臺北長庚紀念醫院Ｘ光片二張送請行政院衛生署醫事審議
        委員會鑑定結果亦認：「病患（即自訴人）於五月十五日二時左手已出現腫
        、脹、痛及無法入睡等早期腔室症候群症狀，當日十四時二十分左手腫、脹
        及痛更嚴重，且左手已開始發生神經缺血所造成的麻木現象，當時醫師和南
        忠指示將左手縫線全部拆開。五月十六日（應為五月十八日之誤）七時病患
        左手症狀仍沒改善，並已嚴重到連運動神經完全缺血多時，所造成完全癱瘓
        現象，當日八時會診神經內科，懷疑左上肢腔室症候群，建議施行左上肢減
        壓手術，但醫師乙○○一直沒為病患施行左前臂及左掌必要的肌膜切開術，
        最後造成左前臂肌肉廣泛的壞死、攣縮及癱瘓等嚴重併發症，故顯有醫療過
        失」，有該會八十九年七月十八日衛署醫字第八九○四○一八九號函所附第
        八九○七五號鑑定書一份附於本院卷可憑（見本院卷第一百一十五頁及第一
        百一十六頁）。嗣經本院再函請該會就被告所辯：自訴人左手縫線拆除，已
        達肌膜切開術同一之減壓目的等，表示意見，該會再於九十年八月十六日以
        衛署醫字第○九○○○五五二八七號函檢附第九○○五○號鑑定書補充鑑定
        意見：「一、五月十五日十四時二十分醫師和南忠將病患左手縫線完全拆開
        ，僅可達肌膜切開術的部分減壓作用而已，如果病患症狀在一小時內沒有改
        善，須馬上為病患緊急施行肌膜切開術，醫師乙○○於病患甲○○左上肢腔
        室症候群的處理有醫療疏失。二、醫師乙○○於八十九年九月一日庭訊筆錄
        中，所提肌膜切開是指手術時必須將肌膜切開，才能施行開放性復位及鋼板
        螺釘內固定，而非指發生腔室症候群後，必須的較廣泛性之肌膜切開術」等
        語，亦有該該鑑定書一紙附卷足參。按行政院衛生署醫事審議委員會為國家
        醫學最高鑑定機關，係由醫學方面之專家基於醫學知識及現行醫療常規從事
        醫療鑑定，其鑑定意見，自具有公信力。雖依刑事訴訟法第二百零五條規定
        ，鑑定人得請求訊問被告、自訴人，惟是否有訊問被告、自訴人之必要，應
        委由鑑定人決定是否向法院提出聲請，而非謂訊問被告及自訴人為鑑定人為
        鑑定之法定程序，是該會雖未於鑑定過程詢問被告意見，於法並無不合，且
        其鑑定所依據者，既係詳細記載被告、澄清醫院對自訴人醫療行為之病歷、
        Ｘ光片等資料，應已足以判斷被告之醫療行為是否有過失，是被告以該會未
        於其鑑定前詢問其意見，而質疑該會鑑定結果，顯無足採。又雖上開二紙鑑
        定書就鑑定意見第二點第三行所載之「五月十六日」誤植為「五月十八日」
        ，惟此對於被告就自訴人在中山醫院所為之醫療行為過程，並不生影響，被
        告復未就此日期之誤植，會影響該會之鑑定結果乙節提出任何說明，是尚無
        法執此日期誤植之疏失遽認上開二紙鑑定報告不得採信。是該會認被告就自
        訴人左上肢腔室症候群之處理有醫療疏失等語，應堪採信。
  （七）又被告之選任辯護人雖以證人丙○○○○於本院九十年十二月二十四日調查
        時證述：若發生腔室症候群，應在六至八小時內，就要將肌膜切開，超過此
        段時間，肌肉已壞死，即無馬上作擴創術之必要等語，質疑上開行政院衛生
        署醫事審議委員會之鑑定意見認為自訴人在八十八年五月十五日已發生腔室
        症候群之早期症狀，而被告五月十八日會診神經內科，懷疑自訴人發生左上
        肢腔室症候群，但嗣後一直未為自訴人施行左前臂及左掌必要的肌膜切開，
        最後造成肌肉壞死等語，有不符之處為被告辯護。惟查擴創術與肌膜切開術
        之目的不同已如前述，且證人丙○○○○於該日之證述內容係：「˙˙˙那
        時手（指自訴人左手）的血液循環是好的，這也是我們沒有馬上做（擴創術
        ）的原因，如果他的血液循環不好的話，表示血管受到壓迫，就必須馬上做
        。腔室症候群如導致腫脹厲害的話，可能會壓迫血管、肌肉、神經。為了挽
        救自訴人的肌肉功能需要在六至八小時的黃金時段來處理，所以單由血液循
        環不能作為判斷是腔室症候群的因素之一」等語，足證證人丙○○○○當日
        之證言，係在自訴人左手血管尚未因腔室症候群而受壓迫之情形下，針對挽
        救肌肉組織之黃金時間而為證述，非謂一過六至八小時之黃金時間，即無需
        再為腔室症候群之患者進行處理。況自訴人發生腔室症候群之左手臂中，除
        肌肉外，尚有血管及神經組織，雖自訴人之肌肉組織已因超過黃金時間而壞
        死，然血管及神經組織亦有遭受壓迫而生壞死現象之可能，自仍有再進行肌
        膜切開術以減輕腔室內之壓力之必要，是亦不得以嗣後自訴人之血管及神經
        組織未受損，而認超過六至八小時之時間後，即可不為治療腔室症候群之肌
        膜切開術。是上開鑑定書認被告在自訴人八十八年五月十五日已發生腔室症
        候群之症狀後，至同年月十八日仍未為自訴人作肌膜切開術，顯有過失，與
        證人丙○○○○到庭證述內容，並無捍格之處。
  （八）從而，被告之辯解及選任辯護人之辯護意旨均不可採。被告依其專業醫學知
        識及經驗，既明知不得以血液循環是否正常及脈搏之有無作為判斷是否發生
        腔室症候群之認定標準，則應注意自訴人之左手在八十八年五月十五日起已
        陸續出現疼痛、腫脹及麻木等腔室症候群之症狀時，且依當時客觀之情形，
        又無不能注意之情事，被告竟仍疏於注意，遲至自訴人同年月二十四日自動
        出院止，均未為自訴人實施一般醫界所共認治療腔室症候群所必要之肌膜切
        開術，致自訴人左手產生肌肉壞死之傷害，其醫療行為顯有過失，灼然至明
        。
  （九）至自訴人於至澄清醫院治療時，發現其左前臂受有左側正中神經斷裂之傷害
        ，惟此傷害所造成之原因，依行政院衛生署醫事審議委員會之鑑定意見認：
        病患左側正中神經斷裂的原因，由病歷記載，無法判斷是否因醫師乙○○手
        術或因原來骨折所造成等語，有上開二紙鑑定報告可證，且無其他積極證據
        足以證明自訴人上開神經斷裂之傷害，係因被告於開刀之過程所造成，本諸
        罪疑為輕原則，自應為有利於被告之認定，併此敘明。
  （十）綜上所述，本件事證明確，被告犯行堪以認定，應予依法論科。
三、查被告係於中山醫院擔任醫師之職，為病患治病，係從事醫療業務之人，核其因
    業務上之過失致人受傷害，係犯刑法第二百八十四條第二項前段之業務過失傷害
    罪。爰審酌被告過失之程度、自訴人因除去壞死肌肉後所造成肢體外觀及功能上
    無法完全回復之損害，被告迄未與自訴人達成和解，並賠償自訴人之損害，缺乏
    認錯悔過之具體表現，犯罪後態度不佳等一切情狀，量處如主文所示之刑。又被
    告行為後，刑法第四十一條業經總統於九十年一月十日公布修正，同年一月十二
    日生效，將修正前原規定「犯最重本刑為三年以下有期徒刑以下之刑之罪，而受
    六月以下有期徒刑或拘役之宣告，因身體、教育、職業或家庭之關係，執行顯有
    困難者，得以一元以上三元以下折算一日，易科罰金。」公布修正為「犯最重本
    刑為五年以下有期徒刑以下之刑之罪，而受六個月以下有期徒刑或拘役之宣告，
    因身體、教育、職業、家庭之關係或其他正當事由，執行顯有困難者，得以一元
    以上三元以下折算一日，易科罰金。但確因不執行所宣告之刑，難收矯正之效，
    或難以維持法秩序者，不在此限。併合處罰之數罪，均有前項情形，其應執行之
    刑逾六月者，亦同。」比較修正前、後條文規定之結果，修正後之規定並無不利
    於被告，自應依刑法第二條第一項前段之規定，適用裁判時之法律即修正後之刑
    法第四十一條第一項前段、第二項之規定，就被告所處如主文所示之刑，並均諭
    知易科罰金之折算標準。
四、末查，被告聲請傳訊證人即中山醫院神經內科陳淑媚醫師、林奕夫醫師以訊問其
   會診意見；另聲請傳訊柯碧芳護士以說明病歷之記載，以證明被告就自訴人之醫
    療過程並無過失，惟查陳淑媚及林奕夫均是會診醫師，被告尚不得以其會診意見
    解免罪責，已如前述；另被告就中山醫院之病歷資料並無意見，業據被告於本院
    審理時陳明在卷，是自無再行傳訊柯碧芳以說明病歷記載之必要，且此對於本院
    認定被告業務過失傷害之心證形成並不生影響，核無傳訊之必要，併此敘明。
據上論斷，應依刑事訴訟法第三百四十三條、第二百九十九條第一項前段、刑法第二
條第一項前段、第二百八十四條第二項前段、修正後第四十一條第一項前段，罰金罰
鍰提高標準條例第一條前段、第二條，判決如主文。
中     華     民     國     九十一    年      二      月        五      日
                            臺灣臺中地方法院刑事第七庭
                             審判長法  官  夏  一  
                                   法  官  簡  源  希
                                   法  官  郭  妙  俐
右正本證明與原本無異。
如不服本判決，應於判決送達後十日內向本院提出上訴狀，上訴於臺灣高等法院臺中
分院( 須附繕本 )。
     書記官
中     華     民     國     九十一    年      二      月        六      日
附錄法條
刑法第二百八十四條
因過失傷害人者，處六月以下有期徒刑、拘役或五百元以下罰金，致重傷者，處一年
以下有期徒刑、拘役或五百元以下罰金。
從事業務之人，因業務上之過失傷害人者，處一年以下有期徒刑、拘役或一千元以下
罰金，致重傷者，處三年以下有期徒刑、拘役或二千元以下罰金。
